臺灣嘉義地方法院刑事判決　　　　　　　96年度交訴字第41號
公　訴　人　臺灣嘉義地方法院檢察署檢察官
被　　　告　乙○○
選任辯護人　蔡碧仲律師
　　　　　　陳偉展律師
　　　　　　陳怡禎律師
上列被告因業務過失致死案件，經檢察官提起公訴（96年度偵字
第5279號），本院判決如下：
    主  文
乙○○犯業務過失致人於死罪，處有期徒刑壹年，減為有期徒刑
陸月，如易科罰金，以新臺幣壹仟元折算壹日。
    事  實
一、乙○○係嘉義縣警察局中埔分局大埔分駐所警員，平日駕駛
    巡邏車執行巡邏、交通整理等業務，駕駛為其附隨業務。於
    民國95年12月27日上午9時許，為執行金融機構護鈔業務，
    駕駛車牌號碼C4-7305號巡邏車，搭載替代役男甲○○，沿
    嘉義縣中埔鄉省道臺3線公路，由南往北方向行駛，於當日
    上午9時38分許，行經該公路300.6公里處，劃有行車分向線
    之可超車彎道時，原應注意行經彎道應減速慢行，作隨時停
    車之準備，而當時情形天候晴，日間自然光線，柏油路面乾
    燥無缺陷，無障礙物，視距雖不佳，然無不能注意之情形，
    竟疏未注意減速慢行，作隨時停車之準備，仍貿然以40公里
    以上之時速行駛，適有陳海塗騎乘車牌號碼P8R-909號機車
    ，由北往南方向行駛，行駛於丙○○所駕駛之車牌號碼RV-
    9955號自用小貨車後方，亦疏未注意行經彎道應減速慢行，
    作隨時停車之準備，且自丙○○所駕駛之自用小貨車後方超
    車時，未注意車前狀況，駛入乙○○行向車道，乙○○見狀
    閃避不及，其上揭巡邏車之右前車頭撞擊機車前車頭，巡邏
    車左前車角並與丙○○駕駛之上揭自用小貨車左側後車角發
    生擦撞，停止於對向車道，陳海塗因而人車倒地，受有頭部
    外傷及腦損傷等傷害，於同日11時20分許，送醫後不治死亡
    。乙○○於事故發生後，在未有偵查犯罪職權之公務員發覺
    前，於警員前往現場處理時在場，當場承認為肇事人，對於
    未發覺之犯罪自首而接受裁判。
二、案經嘉義縣警察局中埔分局報請臺灣嘉義地方法院檢察署檢
    察官偵查起訴。
    理  由
一、按被告以外之人於審判外之言詞或書面陳述，除法律有規定
    者外，不得作為證據。當事人、代理人或辯護人於法院調查
    證據時，知有第159條第1項不得為證據之情形，而未於言詞
    辯論終結前聲明異議者，視為有前項之同意。被告以外之人
    於偵查中向檢察官所為之陳述，除顯有不可信之情況者外，
    得為證據。刑事訴訟法第159條第1項、第159條之5第2項、
    第159條之1第2項分別定有明文。查檢察官、被告乙○○及
    辯護人對於證人甲○○、丙○○於警詢時之陳述，及本件所
    引用證據，未於言詞辯論終結前聲明異議，本院審酌證據作
    成時之情況，並無違法取證或其他瑕疵，認為以之作為證據
    為適當，應有證據能力。又證人甲○○、丙○○於檢察官依
    法訊問並命具結之證詞，本院審酌其等於陳述時之外在環境
    及情況，並無顯有不可信之情況，從而其等此部分之證述，
    亦有證據能力。
二、訊據被告固供承有於上揭時地駕駛車牌號碼C4-7305號巡邏
    車，與被害人陳海塗騎乘之車牌號碼P8R-909號機車發生碰
    撞，致被害人人車倒地，受有上開傷害，於送醫後不治死亡
    等情，然矢口否認有何業務過失致人於死之犯行，辯稱：伊
    不是每天都要開巡邏車，巡邏1天最多1班，有時候2、3天也
    沒有輪到1次，所以駕駛巡邏車不是屬於業務。伊沒有過失
    ，車禍發生之前，伊已經有閃避也有煞車，所以車子才會滑
    行到對向車道云云。惟查：
  (一)被告於95年12月27日上午9時許，駕駛車牌號碼C4-7305號巡
    邏車，搭載替代役男甲○○，沿嘉義縣中埔鄉省道臺3線公
    路，由南往北方向行駛，於當日上午9時38分許，行經該公
    路300.6公里處，劃有行車分向線之可超車彎道時，適有被
    害人騎乘車牌號碼P8R-909號機車，由北往南方向行駛，行
    駛於丙○○所駕駛之車牌號碼RV-9955號自用小貨車後方，
    自上揭自用小貨車後方超車時，駛入被告行向車道，上開巡
    邏車之右前車頭撞擊機車前車頭，巡邏車左前車角並與丙○○駕駛之上揭自用小貨車左側後車角發生擦撞，停止於對向
    車道，被害人因而人車倒地等情，此為被告供承在卷（見本
    院卷第188頁），並經證人甲○○、丙○○於警詢、偵查及
    本院審理時證述明確（見相驗卷第12-13、7、10-11、30-31
    頁、本院卷第85-88、93-103頁），另有道路交通事故現場
    圖、道路交通事故調查報告表(一)、(二)各1份及道路交通事故
    照片19張等附卷可稽（見相驗卷第14-22、111-114頁）。又
    被害人受有頭部外傷及腦損傷等傷害，於95年12月27日11時
    20分許，送醫後不治死亡一節，亦經檢察官督同檢驗員相驗
    屬實，並有相驗筆錄、相驗屍體證明書、驗斷書、財團法人
    天主教聖馬爾定醫院診斷證明書各1份及相驗照片11張等在
    卷可參（見相驗卷第29、36-44、48-53頁）。
  (二)按行經彎道應減速慢行，作隨時停車之準備，道路交通安全
    規則第93條第1項第2款定有明文。被告為汽車駕駛人，自應
    注意上揭規定，且當時情形天候晴，日間自然光線，柏油路
    面乾燥無缺陷，無障礙物，視距不佳一節，有道路交通事故
    調查報告表(一)及道路交通事故照片19張等附卷可證（見相驗
    卷第15、17-22、111-114頁），是肇事地點除視距不佳外，
    被告應無不能注意之情事。參諸卷附道路交通事故現場圖1
    份及道路交通事故照片19張（見相驗卷第14、17-22、111-
    114頁），2車碰撞後機車倒於分向線上及巡邏車在對向車道
    之相關位置、巡邏車之右前車頭撞擊機車前車頭之車損情況
    、事故現場巡邏車未留有煞車痕、機車刮地痕起點位置是在
    被告巡邏車行向車道內、機車刮地痕長度（24.9公尺）之證
    據以觀，足見被告行經彎道疏未注意減速慢行，作隨時停車
    之準備，仍貿然以40公里以上之時速行駛，致發現被害人機
    車時已閃避不及發生碰撞肇事，造成被害人死亡，其有過失
    甚明。又被害人疏未注意行經彎道應減速慢行，作隨時停車
    之準備，且自丙○○所駕駛之自用小貨車後方超車時，未注
    意車前狀況，駛入被告行向車道一節，已據被告於本院審理
    時供述在卷（見本院卷第188頁），並經證人甲○○、丙○○於警詢、偵查及本院審理時證述明確（見相驗卷第12-13
    、7、10-11、30-31頁、本院卷第85-88、93-103頁），且有
    道路交通事故現場圖、調查報告表(一)、(二)各1份及道路交通
    事故照片19張在卷可參（見相驗卷第14-22、111-114頁），
    足認被害人就事故之發生亦與有過失。至被害人家屬於本院
    審理時指陳本件係被告駕駛之巡邏車，先與丙○○駕駛之自
    用小貨車發生擦撞，再侵入被害人車道，與被害人騎乘之機
    車發生碰撞，被害人並無過失等情，核與上揭證據不符，尚
    非可採。
  (三)本件經送請臺灣省嘉雲區車輛行車事故鑑定委員會，鑑定結
    果認，警繪圖示之機車刮地痕起點位置與相驗卷第18頁下方
    照片顯示之位置（是在被告車往北行向車道內）吻合，因此
    被害人機車肇事時，應是侵入來（往北行向）車道。以相驗
    卷第17頁照片顯示之機車倒於分向線上，因該處為彎道，將
    機車倒地位置處呈直線往南延伸至機車刮地痕起點觀之，研
    判肇事時，機車應是侵入被告車行向（往北）車道內發生碰
    撞後，始反彈滑行至倒地位置。依據機車刮地痕長度（24.9
    公尺）及肇事後停車位置研判：被告車行經彎道未減速慢行
    ，作隨時停車之準備。肇事現場勘查：1.肇事地點在隧道口
    往南100公尺處，該附近路段僅該處劃分向線（可超車），
    其餘均劃設分向限制線。2.肇事地點為彎道，為雙向2車道
    道路，並無路肩可供停車。2車行向視距不是很好，被害人
    機車行向視距要比被告車行向之視距好。綜合前述並參考卷
    附筆錄等研析認為：被害人駕駛普通重機車，行經彎道未減
    速慢行，超車，駛入來車不當，致車頭前方於往北（被告車
    ）行向車道內，與行經彎道未減速慢行，作隨時停車之準備
    ，在遵行車道內行駛之被告車車頭前方碰撞後，被告車失控
    進入對向車道復與對向行駛之丙○○車左後車身擦撞肇事之
    可能性較大，有該會96年2月15日嘉雲鑑960023字第0965800
    553號函1份在卷足考（見相驗卷第57-58頁），就被告之肇
    事責任亦為相同之認定。且再送臺灣省車輛行車事故覆議鑑
    定委員會，亦依照臺灣省嘉雲區車輛行車事故鑑定委員會之
    上揭分析意見，有該會96年5月8日府覆議字第0966201214號
    函1份附卷可憑（見相驗卷第146頁）。是被害人就本件事故
    之發生與有過失，但此僅係判定被告於民事上損害賠償責任
    時，是否有過失相抵之情，仍無解於被告刑事過失之責。從
    而被告之過失行為與被害人之死亡結果間，具有相當因果關
    係。
  (四)按刑法上所謂業務，係指個人基於其社會地位繼續反覆所執
    行之事務，其主要部分之業務固不待論，即為完成主要業務
    所附隨之準備工作與輔助事務，亦應包括在內（最高法院著
    有71年台上字第1550號判例可資參照）。查被告係嘉義縣警
    察局中埔分局大埔分駐所警員，平日駕駛巡邏車執行巡邏、
    交通整理等業務一節，業據被告於本院審理時供承在卷（見
    本院卷第191-192頁），足見被告駕駛巡邏車係與其執行上
    揭業務有直接、密切關係之準備工作與輔助事務，並非純以
    巡邏車做為其來往之交通工具，是駕駛巡邏車，自屬被告之
    附隨業務，被告應負較高之注意義務。且被告之勤務分配雖
    非每日駕駛巡邏車執行業務，惟既每1至3日不等之時間，即
    須駕駛巡邏車執行業務，其駕駛巡邏車仍屬繼續反覆同種類
    之駕駛行為甚明。又被告於本件駕駛巡邏車雖係為執行金融
    機構護鈔業務，而非執行巡邏、交通整理業務，駕駛巡邏車
    仍屬被告之附隨業務，不因執行業務之內容及範圍不同而有
    所影響，是被告因其過失行為，發生致人死亡之結果，應負
    業務過失致死之責。
  (五)又按汽車駕駛人對於防止危險發生之相關交通法令之規定，
    業已遵守，並盡相當之注意義務，以防止危險發生，始可信
    賴他人亦能遵守交通規則並盡同等注意義務。若因此而發生
    交通事故，方得以信賴原則為由免除過失責任（最高法院著
    有84年台上字第5360號判例可資參照）。查本件辯護人雖為
    被告辯稱：被告信賴被害人不致違反規定超車且侵入被告車
    道，應有信賴原則適用等語，惟本件被害人雖有前揭違規之
    事實，然被告疏未遵守行經彎道應減速慢行，作隨時停車之
    準備，以防止危險發生之相關交通法令之規定及盡其應有之
    注意義務，致肇本件事端，自不得援引信賴原則，以免除其
    過失責任。
  (六)辯護人另為被告辯稱：被告行經彎道有減速慢行，作隨時停
    車之準備，現場3公尺煞車痕係被告駕駛巡邏車煞車所留，
    該路段為不可超車彎道等語，惟均非可採，有臺灣省嘉雲區
    車輛行車事故鑑定委員會96年10月18日嘉雲鑑960540字第09
    65803432號函1份附卷足憑（見本院卷第159-166頁），該函
    略以：
  1.依據交通大學採用之機車在柏油路面之摩擦係數值約為0.45
    ～0.55，以及依美國北佛羅里達州立大學警察科技管理學院
    於事故分析所採用機車在柏油路面之摩擦係數為0.53~0.65
    ，依上述兩種學理推算（公里/時），並參考該路段速限40
    公里結果，被告車均已超過該路段速限40公里之規定。
  2.該3公尺煞車痕應非被告車所留，理由如下：
  (1)依據相驗卷第100頁下方照片顯示之彎道狀況觀之，被告車
    由彎道駛出之視距不佳，以一般駕駛行為而言，從駕駛人眼
    睛遇見狀況傳達至大腦後，大腦再下達命令到右腳踩煞車，
    需要4分之3秒反應時間，若以證人甲○○於96年8月21日在
    法院答辯所述約30至40公里車速，本會採折衷35公里計算，
    則被告車每秒鐘行駛距離為9.72公尺4分之3秒＝7.28公尺
    （反應距離），被告勢必在3公尺之煞車痕前方約7.28公尺
    處看到被害人機車駛至而踩煞車，方能留下該3公尺之煞車
    痕。以相驗卷第126頁2張照片顯示該彎道狀況而言，被告車
    由己方行向之連續彎道駛至，要在肇事地點之彎道約10.28
    公尺前位置（7.28公尺反應距離加3公尺煞車痕）就能看到
    機車駛至，而踩煞車之可能性不大。
  (2)依警繪圖示，機車所留2.1公尺之刮地痕起點距道路中心分
    向線1.0公尺，另3公尺煞車痕之終點距道路中心分向線2.6
    公尺，兩者間差1.6公尺，然被告車保險桿寬度約1.7公尺（
    96年9月17日上午9時許，經車禍處理小組林巡佐來電確認）
    ，若對照相驗卷第86頁照片顯示被告車前保險桿凹陷處距右
    側輪胎大約60公分（因卷內無比對尺寸，以目測方式）研判
    認為：若該3公尺煞車痕是被告車所留，則機車刮地痕起點
    與被告車車損部位間相差還有約0.9公尺，距離位置有相當
    之落差；若被告車有煞車後緊急向左閃避行為，2車碰撞於
    瞬間，由於事發突然，被告車肇事後之停車位置因有左閃行
    為，應會較偏向左邊，而非相驗卷第78頁下方照片顯示之停
    車位置。因此若如被告所言，有作煞車後有向左緊急閃避，
    顯然與被告車凹陷部位、機車刮地痕起點及走向等，均無法
    吻合。
  (3)本案兩車係對向碰撞型態，被告車車損是右前保險桿內凹，
    （詳相驗卷第86頁照片），機車乃車頭前方毀損（詳相驗卷
    第88頁照片），若被告車有煞車後緊急向左閃避，結果已如
    前述；若被告車遇見狀況煞車（未閃避），則對照相驗卷第
    78頁下方照片顯示被告車停車時輪胎方向微往右情況，似與
    被告車停車位置往後延伸至「編號12三角標示牌」之機車刮
    地痕起點以及「編號11三角標示牌」之煞車痕終點位置（偏
    右）無法吻合（即被告車停車位置非與3公尺輪胎痕呈一直
    線）；又煞車痕終點與機車刮地痕僅距離3.8公尺，若將被
    告車右側輪胎肇事重建擺在3公尺之煞車痕上方，以被告車
    右前方保險桿凹陷位置（距右側輪胎約60公分），對照機車
    刮地痕起點位置及機車刮地痕走向研判認為：若被告車煞車
    後有緊急向左閃避，機車肇事倒地後應會往相驗卷第78頁下
    方照片顯示之劉車左後與『編號12三角標示牌』機車刮地痕
    起點之間方向呈直線刮行，而非如相驗卷第78頁上方照片顯
    示往被告車之右前方向呈直行刮行。
  (4)因此綜合前述研析認為，該3公尺煞車痕終點位置與機車刮
    地痕起點、機車刮地痕走向、機車倒地位置對照劉車所停放
    位置、被告車凹陷部位……等，無法吻合，故本會認為該3
    公尺煞車痕應非被告車所留。
  3.依據警繪圖及照片顯示，肇事路段之道路中心劃的是分向線
    ，係准許車輛進行超車（肇事路段附近僅該一小段劃有分向
    線准許超車，餘均為分向限制線，不得超車）。被告車係行
    駛於彎道中，而機車行向是要進入彎道，但機車在通過隧道
    口後（進入彎道前）是可以進行超車，由於機車在超車前尚
    非彎道，用路人（被害人機車）依據道路劃設標線（分向線
    ）之指示可以進行超車，不應受道路交通安全規則第101條
    第1項第1款之限制，惟因被害人機車超車時，有駛入來車道
    之侵犯路權行為，故須特別注意車前（對向車道）狀況，尤
    其本案兩車碰撞地點已接近彎道，機車於接近視距不佳之彎
    道，若仍無法完成超越前車時，即應進行減速返回原行駛車
    道，不應強行超車。
  (七)證人甲○○於本院審理時雖結證稱：「（你們巡邏車發生車
    禍前的車速？）3、40左右。」「（如何判斷當時的車速是
    30幾公里？）應該是35、36邊，我坐在車裡，常常會看儀表
    板有沒有異常，例如溫度升高之類的。」「（從你啟程到發
    生車禍，你看了幾次儀表板？）6、7次。」「（開車的是被
    告，你坐在副駕駛座，車子的水溫怎樣，為何由你來看？）
    那台車有時候會有狀況，我會看有沒有油，溫度有沒有提高
    。」等語（見本院卷第88-90頁），然其於警詢時已證稱：
    「（你及駕駛人在車上做何事？）我們正常開車注視前方狀
    況。」等語（見相驗卷第13頁），足見其在副駕駛座時係注
    視前方，並非時刻注意儀表板，參以其並非駕駛人，當無時
    刻注意儀表板之理，其證述顯違常情，是其上揭證述已難令
    人採信。又證人甲○○於本院審理時結證稱：「（當時車禍
    是如何發生的？）那時候到了301Ｋ過後就是連續彎道，我
    們出彎之後，要進入下一個彎道，看到1台小貨車跟著1台機
    車衝出來，我們是直走，看緊急煞車想說可不可以避免撞到
    ，被告方向盤打左邊，還是撞到了。」等語（見本院卷第86
    頁），然觀諸其於本院審理時結證稱：「（你如何判斷當時
    有煞車？）我沒有辦法判斷。」等語（見本院卷第90頁），
    足見其證述被告有煞車，顯然無據，且被告於肇事時係以40
    公里以上之時速行駛之證據，已詳如前述，證人甲○○上揭
    證述，核與事實不符，不足為有利於被告之認定。
  (八)綜上所述，被告上開所辯，顯係卸責之詞，不足採信。本件
    事證明確，被告業務過失致人於死之犯行堪予認定。
三、核被告所為，係犯刑法第276條第2項之業務過失致人於死罪
    。被告於事故發生後，在未有偵查犯罪職權之公務員發覺前
    ，於警員前往現場處理時在場，當場承認為肇事人一節，業
    據被告於本院審理時供述在卷（見本院卷第196頁），並有
    嘉義縣警察局道路交通事故肇事人自首情形紀錄表1紙附卷
    可憑（見相驗卷第26頁），是被告對於未發覺之犯罪自首而
    接受裁判，爰依刑法第62條前段規定減輕其刑。爰審酌被告
    高中畢業之智識程度，因本件駕駛過失行為，導致被害人死
    亡，造成被害人及其家庭無法復原之傷害，而被害人亦為肇
    事原因，被告之過失程度，及否認犯行之犯後態度，且尚未
    與被害人家屬達成和解，求取諒解等一切情狀，量處如主文
    所示之刑。查中華民國96年罪犯減刑條例於96年7月4日公布
    ，並自96年7月16日施行，本件被告犯罪之時間係在96年4月
    24日以前，所犯合於中華民國96年罪犯減刑條例第2條第1項
    第3款減刑之規定，復無該條例所規定不得減刑之例外規定
    ，應依法減其宣告刑2分之1，並諭知易科罰金之折算標準。
據上論斷，應依刑事訴訟法第299條第1項前段，刑法第276條第2
項、第62條前段、第41條第1項前段，刑法施行法第1條之1第1項
、第2項前段，中華民國96年罪犯減刑條例第2條第1項第3款、第
7條、第9條，判決如主文。
本案經檢察官廖俊豪到庭執行職務。
中　　華　　民　　國　　96　　年　　11　　月　　15　　日
                  交通法庭  審判長法  官   沈福財
                                  法  官   林青怡
                                  法  官   卓春慧
上列正本證明與原本無異。
如不服本判決，應於判決送達後十日內向本院提出上訴狀，上訴
書狀依法應敘述具體理由，如未敘述具體理由者，應於上訴期間
屆滿後二十日內補提理由書於本院（均應附繕本）。告訴人或被
害人如對於本判決不服者，應具備理由請求檢察官上訴，其上訴
期間之計算係以檢察官收受判決正本之日期為準。
中　　華　　民　　國　　96　　年　　11　　月　　16　　日
                                  書記官   汪淑菁
附錄本案論罪科刑法條全文：
刑法第276條：
因過失致人於死者，處2年以下有期徒刑、拘役或2千元以下罰金
。
從事業務之人，因業務上之過失犯前項之罪者，處5年以下有期
徒刑或拘役，得併科3千元以下罰金。
